【裁判字號】    94,訴,2008
【裁判日期】    950321
【裁判案由】    塗銷所有權登記等
【裁判全文】
臺灣臺中地方法院民事判決  94年度訴字第2008號
原      告  甲○○
訴訟代理人  丁○○
被      告  戊○○
            乙○○
當事人間塗銷所有權登記等事件，本院於民國95年3月7日言詞辯
論終結，判決如下：
    主    文
確認被告戊○○與乙○○就附表所示建物及土地所為之買賣關係
不存在。
被告乙○○應將附表所示建物及土地於民國八十八年二月十二日
所為以買賣為登記原因之所有權移轉登記，予以塗銷。
訴訟費用由被告負擔。
    事實及理由
一、被告戊○○未於言詞辯論期日到場，核無民事訴訟法第386
    條各款所列情形，應依原告之聲請，由其一造辯論而為判決
    。
二、原告起訴主張：被告戊○○因積欠原告工程款新臺幣（下同
    ）110,000元及管理費239,424元，經原告提起訴訟請求該被
    告清償該2筆債務，本院90年度訴字第1254號民事判決，就
    第1筆債務，判命被告戊○○應給付原告110,000元，及自民
    國90年4月28日起至清償日止按週年利率5%計算之利息，該
    被告所提上訴，復經臺灣高等法院臺中分院91年度上易字第
    89號民事判決駁回而確定；另臺灣高等法院臺中分院就第2
    筆債務，則以89年度上易字第229號民事判決，判命被告戊
    ○○應給付原告239,424元，及自88年9月15日起至清償日止
    按週年利率5%計算之利息確定。詎被告2人竟於87年12月31
    日，向臺中市中正地政事務所申請將原為被告戊○○所有之
    如附表所示建物及土地（以下簡稱系爭不動產），以買賣為
    原因，移轉登記予被告乙○○所有，並於88年2月12日登記
    完畢。惟被告2人就系爭不動產從未達成買賣之合意，其2人
    以買賣為原因，向地政機關申辦所有權移轉登記，顯係通謀
    而為虛偽之意思表示，原告自得以先位聲明，訴請確認被告
    間就系爭不動產之買賣關係不存在，並請求被告乙○○塗銷
    系爭不動產之所有權移轉登記。縱認被告2人間就系爭不動
    產之買賣行為非屬虛偽意思表示，然被告2人均明知被告戊
    ○○與原告間有債務糾紛，被告戊○○竟仍將系爭不動產之
    所有權移轉登記予被告乙○○，此一行為顯然有害於原告對
    被告戊○○之債權，原告得另依據民法第244條第1項及第4
    項規定，以備位聲明請求撤銷被告間就系爭不動產所為買賣
    債權行為及所有權移轉登記之物權行為，及塗銷被告乙○○
    就系爭不動產之所有權移轉登記，為此提起本件訴訟，並聲
    明：(一)先位聲明：1.確認被告2人間就系爭不動產之買賣關
    係不存在；2.被告乙○○就系爭不動產於88年2月12日所為
    之所有權移轉登記應予塗銷；(二)備位聲明：被告2人間就系
    爭不動產所為買賣行為及移轉所有權登記行為應予撤銷；被
    告乙○○應塗銷上開所有權移轉登記。
三、被告乙○○抗辯：(一)原告既係依據民法第244條第1項規定提
    起本件備位之訴，請求撤銷被告間就系爭不動產所為之所有
    權移轉登記行為，自應先舉證證明其係於知有撤銷原因起1
    年內行使此項撤銷權，否則其所提備位之訴即因違反同法第
    245條規定而不合法。(二)原告曾以被告2人明知其間就系爭不
    動產並無真實之買賣行為，竟以買賣為原因，於87年12月31
    日向臺中市中正地政事務所申請辦理所有權移轉登記，並於
    88年2月12日辦畢登記，涉有刑法第214條使公務員登載不實
    之罪嫌為由，向臺灣臺中地方法院檢察署提出告訴，惟經該
    署檢察官以94年度偵字第8241號處分不起訴，足見被告2人
    就系爭不動產之買賣確屬真實，原告提起本件訴訟自非有理
    。(三)伊係於79年間交付1,000,000元予訴外人張德仁（即其
    弟）及蔡佩君，該2人將上開款項投資股票、不動產，因當
    時股市行情正好，獲有利潤，遂再將其投資之本錢及所賺得
    利潤，轉投資其母親姜傳瑩與被告戊○○合夥經營之事業。
    其後該合夥事業發生虧損，姜傳瑩為還錢予伊，徵得被告戊
    ○○同意，將系爭不動產過戶予伊，故伊取得系爭不動產之
    所有權移轉登記，曾支付相當對價，並非通謀虛偽意思表示
    ，亦非蓄意詐害原告對被告戊○○之債權等語。被告戊○○
    未於言詞辯論期日到庭，惟曾提出答辯狀，抗辯如前揭(一)、
    (二)部分所載，且其2人均聲明：駁回原告之訴。
四、原告主張其曾以被告戊○○積欠其工程款110,000元及管理
    費239,424元為由，起訴請求該被告清償上述債務，經本院
    90年度訴字第1254號民事判決，命被告戊○○應向原告清償
    前1筆債務110,000元，及自90年4月28日起至清償日止按週
    年利率5%計算之利息，該被告所提上訴，嗣經臺灣高等法院
    臺中分院91年度上易字第89號民事判決駁回而確定；另臺灣
    高等法院臺中分院則以89年度上易字第229號民事判決，命
    該被告應清償原告後1筆債務239,424元，及自88年9月15日
    起至清償日止按週年利率5%計算之利息確定；又被告2人於
    87年12月31日，向臺中市中正地政事務所申請將原為被告戊
    ○○所有之系爭不動產，以買賣為原因移轉登記予被告乙○
    ○所有，經該地政事務所於88年2月12日登記完畢等事實，
    業據其提出土地登記謄本、建物登記謄本各1份為證，且為
    被告乙○○所不爭執，至被告戊○○受本院於相當時期之合
    法通知，未於言詞辯論期日到庭，其所提準備書狀復未就原
    告主張之上開事實加以爭執，依據民事訴訟法第280條第3項
    準用第1項規定，對於原告上述主張應視同自認，故原告主
    張之前開事實堪信為真實。
五、原告另主張：被告2人以買賣為原因就系爭不動產所為所有
    權移轉登記，係通謀而為虛偽意思表示，應屬無效；縱認被
    告2人就系爭不動產確有買賣之實，然該買賣行為及所有權
    移轉登記行為均意在詐害原告對被告戊○○之債權等語，則
    為被告2人所否認，並以前揭情詞置辯，從而本件應審究者
    ，依序為：(一)被告2人就系爭不動產是否係通謀而為虛偽之
    買賣契約？(二)原告提起本件訴訟，是否已逾民法第245條規
    定之1年除斥期間？又被告2人就系爭不動產所為買賣之債權
    行為及所有權移轉登記之物權行為，是否屬詐害債權行為？
    茲先就(一)部分論述如下：
  (一)首按確認之訴非原告有即受確認判決之法律上利益者，不得
    提起。所謂即受確認判決之法律上利益，係指法律關係之存
    否不明確，原告主觀上認其在法律上之地位有不安之狀態存
    在，且此種不安之狀態，能以確認判決將之除去者而言（最
    高法院52年臺上字第1240號判例意旨參照）。本件原告起訴
    主張被告2人間就系爭不動產之買賣關係不存在，為被告乙
    ○○所否認，另被告戊○○於原告對其提出涉嫌使公務員登
    載不實刑事告訴之臺灣臺中地方法院檢察署94年度偵字第82
    41號偵查案件中，接受警察訊問時亦陳稱：其與被告乙○○
    就系爭不動產所訂買賣契約並非虛偽等語，亦經本院調閱該
    偵查案卷查明無訛，是兩造就被告2人間就系爭不動產是否
    存有買賣關係有所爭執。又原告對於被告戊○○已取得前揭
    確定判決為執行名義，惟因被告戊○○已將系爭不動產以買
    賣為原因移轉登記予被告乙○○所有，致無法就系爭不動產
    聲請法院強制執行，然原告既認被告2人間就系爭不動產係
    通謀而虛偽訂定買賣契約，依法應屬無效，故其訴請確認被
    告2人間之買賣契約不存在若有理由，即得進而請求被告乙
    ○○將該不動產之所有權移轉登記塗銷，使該不動產回復至
    被告戊○○名下，俾其得聲請法院強制執行，使上述執行名
    義所載債權獲得滿足，揆諸前揭判例意旨，原告提起上開確
    認之訴自有確認利益，合先敘明。
  (二)次查，證人丙○○於本院95年3月7日言詞辯論期日到庭，經
    本院提示卷附由臺中市中正地政事務所以94年10月31日中正
    地所四字第0940015204號函檢送之系爭不動產所有權移轉登
    記資料後，結證稱：系爭不動產由被告戊○○移轉登記為被
    告乙○○所有一案，係由伊負責向臺中市中正地政事務所送
    件申請。該案係被告戊○○與訴外人姜傳瑩前往伊之事務所
    要求辦理，伊並未見到被告乙○○。伊請被告戊○○及姜傳
    瑩閱覽由伊之事務所預先擬好、如上開過戶資料內所附之公
    契內容，於其2人確認無誤後，再請其2人在該公契上簽名，
    至於被告乙○○在該公契上所蓋印文，係以被告戊○○與姜
    傳瑩當日帶至事務所之印章所蓋。除了上述公契外，伊未見
    過被告2人就系爭不動產另外簽訂之買賣契約等語，可知前
    述公契並非被告2人就買賣系爭不動產達成意思表示之合致
    後始簽訂。再參諸被告戊○○於上開偵查案件接受檢察官訊
    問及警察詢問時陳稱：「我與她（按即被告乙○○）媽媽姜
    傳瑩合夥做房屋合建工程，這件房子也是合建的，這棟房子
    是她（按即姜傳瑩）自己的地，她邀人家來建，工程包給丁
    ○○的營造商做，乙○○也有投資，算私人投資，她投資多
    少錢交給誰我不清楚，因為這個房子賠錢，我要分攤1、2百
    萬虧損，因為財務無法確定，真正虧損無法計算，我只是要
    賠錢給乙○○」、「（問：乙○○是否有支付你任何款項購
    買上開2筆不動產？）沒有」（參見卷附該偵查案卷影本）
    ，及被告乙○○於本件訴訟中抗辯：伊於79年間交付1,000,
    000元予其弟張德仁及蔡佩君，該2人將上開款項投資股票、
    不動產，因當時股市行情正好，獲有利潤，遂再將其投入之
    本錢及所獲利潤，轉投資其母親姜傳瑩與被告戊○○經營之
    合夥事業。其後該合夥事業發生虧損，姜傳瑩為了還錢予伊
    ，徵得被告戊○○同意，把系爭不動產過戶予伊；暨其於上
    開偵查案件接受警察詢問時所陳：「（問：戊○○將上開2
    筆不動產過戶予妳時，妳是否額外再支付款項？）沒有額外
    支付款項。但我媽媽與戊○○之生意上若有周轉不靈時，我
    都會再拿錢給我媽，但金額都不大，大概約新臺幣2、3萬元
    左右」（參見卷附該偵查案卷影本）等語，亦足證被告2人
    並非因被告乙○○有意向被告戊○○購買系爭不動產，而辦
    理該不動產之所有權移轉登記，且被告乙○○並未支付被告
    戊○○任何對價，即受登記為該不動產所有權人，是以被告
    2人就系爭不動產既欠缺買賣之合意，受讓該不動產所有權
    之被告乙○○復未交付價金予讓與人即被告戊○○，則其間
    就系爭不動產自無買賣契約存在甚明。
  (三)再查，被告乙○○就其受讓系爭不動產所有權之原因，雖抗
    辯：伊因於79年間將1,000,000元交予訴外人張德仁及蔡佩
    君投資股票及買賣不動產，初始因股市行情佳而獲利，該2
    訴外人遂將伊投資之本錢與利潤，轉投資於伊母親姜傳瑩與
    被告戊○○合夥經營之事業，惟發生虧損，姜傳瑩為返還伊
    之投資款，始徵得被告戊○○同意，將系爭不動產過戶予伊
    等語，並提出受款人分別為張德仁及蔡佩君之合作金庫匯款
    回條影本2紙為證，惟為原告所否認。被告乙○○提出之上
    述匯款單據，至多僅能證明其有匯款予張德仁與蔡佩君之舉
    ，無從據此即推論該2名訴外人確以被告乙○○所匯該筆款
    項投資股票與不動產交易；況依該等匯款單據之記載顯示，
    被告乙○○匯款予張德仁與蔡佩君之金額合計僅700,000元
    ，與該被告所辯交付上述2名訴外人代為投資之金額達1,000
    ,000 元一節，亦有出入，故被告乙○○上述抗辯是否屬實
    ，已值存疑。又原告主張系爭不動產之價值達4,800,000元
    一節，雖未提出直接證據加以證明，然依卷附有關本院對原
    告請求被告戊○○就系爭房屋給付面積超過預定坪數部分工
    程款一案所為之90年度訴字第1254號民事判決記載，系爭房
    屋之面積為51.84坪，以每坪造價55,000元計算，建造該房
    屋之成本即達2,851,200元（即55,000X51.84=2,851,200）
    ，則加計該房屋坐落基地應有部分之價值後，系爭不動產之
    市場交易價格理當遠逾上開數額；另參諸原告在系爭土地及
    相鄰之同段388地號土地上，除興建系爭房屋所在之A棟建物
    （系爭建物為A棟4樓）外，尚建有另一B棟建物，為兩造所
    不爭，依卷附原告所提其與B棟5樓房屋所有人即訴外人黃錦
    繡簽訂之自地自建委託契約書影本記載，該房屋之預定面積
    約49.85坪，計劃總價為4,934,000元；而原告與被告戊○○
    就系爭A棟4樓房屋所訂自地自建委託契約書約定之預定面積
    與B棟5樓相同等情，復據原告提出該份契約書影本為憑，則
    該2棟建物之所在地段及興建完成時間既均相同，其內各戶
    房屋之價值應不分軒輊，是原告所稱系爭不動產有400餘萬
    元之價值等語，綜觀前開事證，應非虛妄。反觀被告乙○○
    雖抗辯：被告戊○○所以將系爭不動產移轉登記為其所有，
    係為抵償其以1,000,000元及投資股票與不動產買賣所獲利
    潤，轉投資訴外人姜傳瑩與被告戊○○之合夥事業所受損失
    云云，惟被告乙○○既將財產交付他人代為投資，對於投資
    結果盈虧如何理應甚為關心，其竟對於訴外人張德仁與蔡佩
    君為其投資股票及不動產買賣所獲利潤數額如何？另其轉投
    資姜傳瑩與被告戊○○經營之合夥事業究受有若干損失等問
    題，均無法明確陳述，已與常情有違。再者，被告乙○○若
    確曾出資姜傳瑩與被告戊○○合夥經營之事業，不問其係具
    名合夥人或隱名合夥人，依民法債編第2章第18節關於合夥
    之規定，均應分擔該合夥事業所生虧損（參見民法第677條
    、第700條），若該合夥事業在清償債務後尚有剩餘財產，
    被告乙○○亦僅得自該剩餘之合夥財產中取回出資，然依被
    告戊○○於上述偵查案件中之供述可知，其在將系爭不動產
    移轉登記為被告乙○○所有前，對於與姜傳瑩之合夥事業虧
    損數額究為若干並不知悉，顯見被告2人就系爭不動產進行
    過戶時，被告戊○○對於上開合夥事業之虧損情形、被告乙
    ○○應分擔虧損之詳細數目，及合夥財產清償債務後有無剩
    餘供合夥人取回出資等問題，均一無所知；被告乙○○復自
    承與被告戊○○間並無特別關係（見本院95年3月7日言詞辯
    論筆錄），是被告2人間並非親故，被告戊○○豈有可能在
    被告乙○○是否有權自上開合夥財產中取回出資尚屬未知之
    際，即自行提供非屬合夥財產、且價值高達400餘萬元之系
    爭不動產，過戶予被告乙○○，作為返還該名與其並無情誼
    之合夥人出資之用？則被告乙○○所辯：被告戊○○將系爭
    不動產之所有權移轉登記予伊，係為償還伊投資上述合夥事
    業之款項云云，顯難採信。
六、按表意人與相對人通謀而為虛偽意思表示者，其意思表示無
    效；虛偽意思表示，隱藏他項法律行為者，適用關於該項法
    律行為之規定，民法第87條第1項前段及第2項分別定有明文
    。被告2人間並無買賣系爭不動產之意思，被告乙○○竟提
    供其印章交由被告戊○○在上開買賣公契上蓋章，並持向地
    政機關申辦系爭不動產之所有權移轉登記，則被告2人間就
    系爭不動產所訂上開買賣債權契約及辦理所有權移轉登記之
    物權行為，均屬通謀虛偽意思表示。至於被告乙○○抗辯：
    被告戊○○將系爭不動產移轉登記為其所有，係為抵償其投
    資訴外人姜傳瑩與被告戊○○經營之合夥事業所受損失等語
    ，依上說明，亦不足採信，是以被告2人間就系爭不動產通
    謀而為虛偽之買賣意思表示，並無隱藏其他有效成立之法律
    行為，揆諸前揭規定，自屬無效。則原告提起本件先位之訴
    ，確認被告2人間就系爭不動產之買賣關係不存在；另訴請
    塗銷被告乙○○就系爭不動產於88年2月12日所為之所有權
    移轉登記，為有理由，應予准許。
七、原告所提先位之訴既有理由，其另以被告2人就系爭不動產
    所為買賣之債權行為及所有權移轉登記之物權行為，係屬詐
    害債權行為為由，提起之備位之訴，是否有據，本院即無審
    究之必要，附此敘明。
八、本件事證已臻明確，兩造其餘攻擊防禦方法，經核於判決之
    結果均無影響，爰不分別斟酌論述，附此敘明。
九、訴訟費用負擔之依據：民事訴訟法第78條。
中    華    民    國    95    年     3    月    21    日
                  民事第一庭    法  官  鍾啟煒
正本係照原本作成。
如對本判決上訴，須於判決送達後20日內向本院提出上訴狀。
中    華    民    國    95    年     3    月    21    日
                                書記官  林素妃


司法院資訊處製作；財團法人民間司法改革基金會備份。
